臺中高等行政法院判決　　　　　　　　　　　　　　　九十三年度訴字第三六八號
　　　　　　　　　　　　　　　.
　　原　　　告　甲○○
　　被　　　告　彰化縣政府
　　代　表　人　乙○○
　　訴訟代理人　己○○
右當事人間因區域計畫法事件，原告不服內政部中華民國九十三年六月四日台內訴字
第○九三○○○四五四五號訴願決定，提起行政訴訟。本院判決如左︰
　　主  文
訴願決定及原處分均撤銷。
訴訟費用由被告負擔。
　　事  實
壹、事實概要：
    緣坐落彰化縣埤頭鄉○○○段五三三地號特定農業區農牧用地，遭人挖取土石，
    並將土石運至鄰近土地處理，經被告會同彰化縣警察局北斗分局埤頭分駐所於民
    國（以下同）九十年八月二十二日赴現場勘查屬實，被告認原告承租上開土地未
    經許可違反土地管制使用之規定，乃以九十一年九月十三日府地用字第○九一○
    一七一七三○○號處分書各處土地所有權人丁○○及原告新臺幣（以下同）六萬
    元罰鍰，並限於九十一年十一月十五日前恢復原狀。嗣彰化縣埤頭鄉公所以系爭
    土地仍未恢復原狀為由，以九十一年十二月二日埤鄉民字第○九一○○一一三三
    一號函報請被告處理，經被告依區域計畫法第二十二條規定，以九十一年十二月
    十七日府地用字第○九一○二三六四一○○號移送書移請臺灣彰化地方法院檢察
    署偵辨，經臺灣彰化地方法院檢察署檢察官以原告於九十一年二月十五日即遷入
    彰化縣鹿港鎮大有里後宅巷三號，致上開處分書並未送達原告，自無「知悉該管
    縣（市）政府限期令其恢復土地原狀，而不遵從」之情形等由，以九十二年度偵
    字第三九號不起訴處分書不起訴處分在案。嗣被告以上開處分書既未合法送達等
    為由，以九十二年七月二十五日府地用字第○九二○一二五二八三號函撤銷該府
    九十一年九月十三日府地用字第○九一○一七一七三○○號處分書所為之處分。
    嗣埤頭鄉公所於九十二年十月二日再赴現場實地勘查，系爭土地仍留有約六米深
    之坑洞，乃以九十二年十月三日埤鄉民字第○九二○○○九九○三號函報請被告
    處理，被告認原告業已違反區域計畫法第十五條第一項規定，乃依同法第二十一
    條，以九十二年十二月二十二日府地用字第○九二○二四二五五四號處分書處原
    告三十萬元罰鍰，並限文到三日內恢復原狀。原告不服，向內政部提起訴願，遭
    決定駁回，原告猶表不服，遂提起本件行政訴訟。
貳、兩造之陳述及爭點：
一、原告部分：
    (一)聲明：訴願決定及原處分均撤銷。
    (二)陳述：
    1.原告非本件契約之實際承租人，被告處罰之依據無非是與地主丁○○所立之土
      地租賃契約書，然本件契約乃是原告之老闆吳松祈（即契約書所載之見證人，
      業經改名為丙○○）為規避責任，由原告與地主丁○○訂立該契約，其實際操
      作挖土機並開挖農地者為吳松祈，原告僅是負責修理水電，非使用人亦非管理
      人，亦無故意過失，不符合區域計畫法第二十一條第二項之執行對象。
    2.本件租賃契約期間為九十年八月一日起至九十一年七月三十一日止，埤頭鄉公
      所於九十二年十月二日至系爭土地勘查現況，惟當時現場所留坑洞乃行為人吳
      松祈所為，簽約之保證金亦吳松祈所支付，在租賃契約已失其效力下，被告應
      對行為人作處分，而非對原告，原告無從回復原狀且無權處理該土地，訴願決
      定及原處分應予撤銷。
二、被告部分：
    被告經合法通知，未於言詞辯論期日到場，據其以前陳述意旨略以：
  　(一)聲明：原告之訴駁回。
  　(二)陳述：
　　1.本件土地前經被告於九十年八月二十二日會同彰化縣警察局北斗分局埤頭分駐
      所實地勘查，發現現場未經申請許可即已開挖出一長方形凹洞，並將挖出之土
      石運至鄰近土地處理，因實地使用情形足以認定違反非都市土地管制之使用，
      依行政程序法第一○三條第五款規定，不給予陳述之機會，於九十一年九月十
      三日以府地用字第○九一○一七一七三○○號處分書處土地所有權人（丁○○
      ）及使用人（即原告）六萬元罰鍰，並限於九十一年十一月十五日前恢復原狀
      。後又經彰化縣埤頭鄉公所九十一年十二月二日埤鄉民字第○九一○○一一三
      三一號函查明「現況仍未恢復原狀」，被告復又於九十一年十二月十七日以府
      地用字第○九一○二三六四一○○號移送書，移送彰化地方法院檢察署偵辦；
      惟因原告以已遷居他處，致被告上開處分書並未收受為由，並經彰化地方法院
      檢察署九十二年度偵字第三九號略以：「‧‧‧因被告甲○○業於九十一年二
      月十五日將戶籍遷至鹿港鎮‧‧‧，而系爭處分書後於九十一年九月二十五日
      寄至台中市‧‧‧足認被告‧‧‧自無『知悉該縣（市）政府限期令其恢復土
      地原狀，而不遵從』之情事，‧‧‧。」，認為應該不起訴處分，被告爰於九
      十二年七月二十五日以府地用字第○九二○一二五二八三號函撤銷原處分。
    2.惟本件土地現況仍留有坑洞未恢復原狀，被告遂於九十二年十月九日以府地用
      字第○九二○一九○六七一號函請原告依法提出陳述，惟原告陳述並無理由，
      被告爰依區域計畫法第二十一條第一項規定，以九十二年十二月二十二日府地
      用字第○九二○二四二五五四號處分書處原告三十萬元罰鍰，並限於文到三日
      內恢復原狀，原告不服，提起訴願，業經內政部訴願決定駁回。
    3.按區域計畫法第二十一條規定：「違反第十五條第一項之管制使用土地者，由
      該管直轄市、縣（市）政府處新臺幣六萬元以上三十萬元以下罰鍰，並得限期
      令其變更使用、停止使用或拆除其地上物恢復原狀。」非都市土地使用管制規
      則第四條、第五條分別規定：「非都市土地之使用，除國家公園區內土地，由
      國家公園主管機關依法管制外，按其編定使用地類別，依本規則規定管制之。
      」、「非都市土地使用分區劃定及使用地編定後，由直轄市或縣（市）政府管
      制其使用。」。又按內政部九十年二月一日台九十內營字第九○八二三三二號
      函說明三略以：「‧‧‧按該法第二十一條及第二十二條，雖對違反管制使用
      土地未明文規定執行對象，惟從第二十一條第二項後段觀之，其執行之對象，
      應係指土地所有權人、地上物所有人、使用人或管理人等；而司法院大法官釋
      字第二七五號已明示：『人民違反法律上之義務而應受行政罰之行為，法律無
      特別規定時，雖不以出於故意為必要，仍須以過失為其責任條件。但應受行政
      罰之行為，僅須違反禁止規定或作為義務，而不以發生損害或危險為其要件者
      ，推定為有過失，於行為人不能舉證證明自己無過失時，即應受罰』‧‧‧故
      對土地所有權人（含各共有人）、地上物所有人、使用人或管理人等對象（無
      論有無授意或知情），其處罰仍應視該等對象是否均有故意或過失而定，如經
      確認其有故意或過失者，則可據以個別處罰之。」。
    4.本件前經被告九十年八月二十二日會同彰化縣警察局北斗分局埤頭分駐所實地
      勘查，發現現場未經申請許可，即已開挖出一長方形凹洞，並將挖出之土石運
      至鄰近土地處理，確已違反非都市土地使用管制之規定，被告前次處分，因原
      告住所搬遷，致其未接獲該處分通知，惟因違規事實俱存，被告復於九十二年
      十月九日函請原告依法提出陳述，惟原告之陳述並無理由，案經埤頭鄉公所九
      十二年十月三日埤鄉民字第○九二○○○九九○三號函查復「現況違法盜採砂
      石深約六公尺」，被告依區域計畫法第二十一條第一項規定，處原告三十萬元
      罰鍰，並限於文到三日內恢復原狀，於法並無不當，原告提起行政訴訟，顯無
      理由，請予以駁回。
    理  由
一、原告經合法通知未於言詞辯論期日到場，核無民事訴訟法第三百八十六條所列各
    款之情形，爰依被告之聲請，由其一造辯論而為判決。
二、按「區域計畫公告實施後，不屬第十一條之非都市土地，應由有關直轄市或縣（
    市）政府，按照非都市土地分區使用計畫，製定非都市土地使用分區圖，並編定
    各種使用地，報經上級主管機關核備後，實施管制。‧‧‧」「違反第十五條第
    一項之管制使用土地者，由該管直轄市、縣（市）政府處新臺幣六萬元以上三十
    萬元以下罰鍰，並得限期令其變更使用、停止使用或拆除其地上物恢復原狀。」
    又「非都市土地經劃定使用分區並編定使用地類別，應依其容許使用之項目及許
    可使用細目使用。」分別為區域計畫法第十五條第一項、第二十一條第一項、非
    都市土地使用管制規則第六條第一項前段所明定。又區域計畫法第二十一條雖對
    違反管制使用土地未明文規定執行對象，惟依同法第二十一條第二項後段規定，
    依前述該條第一項情形經限期變更使用、停止使用或拆除其地上物恢復原狀而不
    遵從者得採取其他恢復原狀之措施，其費用由土地或地上物所有人、使用人或管
    理人負擔，由是觀之其執行對象自係指土地所有人、地上物所有人、使用人或管
    理人而言。
三、本件坐落彰化縣埤頭鄉○○○段五三三地號特定農業區農牧用地，遭承租人挖取
    土石，並將土石運至鄰近土地處理，經被告會同彰化縣警察局北斗分局埤頭分駐
    所於九十年八月二十二日赴現場查獲屬實，嗣又據彰化縣埤頭鄉公所於九十二年
    十月二日至系爭土地勘查，該地經盜採砂石深約六公尺迄未恢復原狀，被告認定
    原告係土地承租人且係土地使用人，乃以原告違反前開區域計畫法第十五條第一
    項之管制使用規定，依同法第二十一條之規定處原告罰鍰三十萬元並限文到三日
    內恢復原狀。原告不服，主張渠非本件契約之實際承租人，本件被告之處分無非
    以原告係土地租賃契約書上之立約人為據，然該契約係原告之老闆吳松祈為規避
    責任而命原告與地主丁○○訂約，然實際操作挖土機並開挖農地者為吳松祈，原
    告既非使用人亦非管理人且無權處理該土地亦無從恢復原狀，被告未對行為人作
    處分卻處分原告，顯屬違誤，訴願決定及原處分均應予撤銷云云。經查：
    （一）原告固曾與系爭土地之所有人丁○○訂立土地租賃契約書，惟原告主張其
          僅係實際承租人吳松祈之人頭，吳松祈原請原告之同事戊○○出面簽約，
          因戊○○未成年而命原告出面簽約，並據聲請訊問證人吳松祈、丁○○、
          戊○○到庭作證（詳如下述）。
    （二）查吳松祈業經於九十一年六月二十一日改名為丙○○，有法務部戶役政連
          結作業系統查詢單附本院調閱之臺灣彰化地方法院檢察署九十二年度偵字
          第三九號丁○○等違反區域計畫法卷第六十四頁可稽，並經本院受命法官
          當庭查對其身分證無誤，惟本判決為求前後連貫，一律以吳松祈稱呼，併
          予敘明。
    （三）吳松祈於本院準備程序作證時雖否認為原告之老闆，惟受命法官問渠：「
          甲○○是否為系爭土地（開採）砂石的承作人？（提示土地租賃契約書）
          」吳松祈則答稱：「他只是替『洪董』做事的人。」並稱渠與原告均受僱
          於洪董，但又稱：「洪董的名字與地址我都不知道，會做這件砂石，是因
          為洪董來找我，我們兩個合夥，我投資三百萬元，連我的土地也都下去作
          砂石。」復稱訂定土地租賃契約時洪董未到場，由渠支付七十萬現金與邱
          清海。受命法官又問該證人渠於前開偵查卷中何以陳稱系爭砂石係「阿炮
          」做的，吳松祈又改稱：「是我與『阿炮』、『洪董』合夥的。」、「（
          阿炮）沒有出錢」、「砂石由『阿炮』他們負責出售。」（以上均詳見本
          院九十三年十一月十五日準備程序筆錄）。依吳松祈所述，原告係受僱者
          ，並非系爭土地土石之開採者。
    （四）又證人戊○○到庭結證稱：渠與原告受吳松祈僱用，負責在現場將水管接
          到抽水馬達，抽取地下水引到馬路上沖洗，並看顧砂石車的安全；簽訂租
          約時，渠與原告及吳松祈均到代書處，並聽說系爭土地要挖魚池，吳松祈
          原要渠當承租人簽約，而當簽約人並無佣金可拿，當時覺得只是挖魚池應
          該沒有關係而答應，嗣因渠尚未成年，吳松祈才改叫原告簽約；渠與原告
          係一起長大的朋友，原告家是賣衣服的，沒有做砂石相關行業等情。該證
          人戊○○並當庭指認渠等之老闆係吳松祈無訛。（詳見本院九十三年十一
          月十五日準備程序筆錄）。
    （五）另證人丁○○亦到庭證稱：系爭土地原屬砂質，種植火龍果，吳松祈說要
          與他訂約改良土質，訂約時由吳松祈交付他七十萬現金其中含果樹部分三
          十萬元及保證金十五萬元；吳松祈說原告是老闆的兒子，而由原告出面訂
          約；他去承租土地人之公司時，吳松祈在現場算帳，原告也在現場作事，
          至於誰是老闆他並不清楚等情（詳見本院九十三年十月八日準備程序筆錄
          ）。
    （六）原告於準備程序亦當庭指認其老闆即吳松祈，並稱其受雇月薪為兩萬五千
          元，系爭土地並非原告要租用，原告亦無綽號「阿炮」及「洪董」之親戚
          在系爭土地作砂石事業等語（見本院九十三年十一月十五日準備程序筆錄
          ）。經查本件依據上開證人吳松祈、丁○○及戊○○之證詞，可知系爭土
          地係吳松祈所投資開挖，至吳松祈所述其合夥人為「阿炮」與「洪董」，
          及原告受僱於洪董等情，未據其陳明該二人之確實姓名、年籍資料、渠等
          之出資金額或出資比例，亦無合夥契約可憑，徒託空言尚難憑信。又訂立
          系爭土地之租約時亦據吳松祈出面並提出七十萬元交付地主，原告係受僱
          於吳松祈，臨時應吳松祈之要求而出面訂約，原告既非出資者，亦非合夥
          人，尤非系爭開採土石之事業經營者，難認原告係系爭土地之使用人。此
          外，亦無證據顯示原告事前知情或與吳松祈共謀開挖系爭土地，原告亦未
          因出面為訂約人而獲致利益，亦難認原告係系爭土地之共同使用人。次查
          ，原告之父係施平定，前曾經營今日服裝中心，業據原告提出其全戶戶口
          名簿影本及其父所營事業之營業稅核定稅額繳款書附本院卷可稽，參以前
          述證人戊○○所稱原告家並未從事砂石相關行業之證言，及吳松祈並未言
          及原告之父施平定亦參與系爭砂石合夥事業等情，則吳松祈所述原告是老
          闆的兒子乙節即非可採。此外，吳松祈始終未能陳明其所述合夥人「阿炮
          」、「洪董」之年籍資料，已如前述，無從傳訊其到庭作證，亦無證據顯
          示原告與「阿炮」及「洪董」有何關係，復無證據證明原告之父與本件違
          反區域計畫法事件有何關係存在，則吳松祈所述原告係洪董那邊的人亦不
          可採。準此，原告並非本件土地之使用人，則被告遽因原告係土地租約之
          立約人而認原告係使用人，處以三十萬元罰鍰並命於文到三日內恢復原狀
          ，非無違誤；訴願決定未予糾正，亦有可議，原告訴請撤銷為有理由，應
          予准許。
據上論結，本件原告之訴為有理由，依行政訴訟法第二百十八條、第一百九十五條第
一項前段、第九十八條第三項前段、民事訴訟法第三百八十五條第一項前段，判決如
主文。
中　　華　　民　　國　　九十三　　　年　　　十二　　　月　　　九　　　　日
                 臺 中 高 等 行 政 法 院   第 二 庭
                                審 判 長 法  官　王　茂　修
                                         法  官　王　德　麟
                                         法  官　許　金　釵
右正本證明與原本無異。
如不服本判決，應於判決送達後二十日內向本院提出上訴書狀，其未表明上訴理由者
，應於提起上訴後二十日內向本院提出上訴理由書（須依對造人數附具繕本）；如於
本判決宣示或公告後送達前提起上訴者，應於判決送達後二十日內補提上訴理由書（
須附繕本）。未表明上訴理由者，逕以裁定駁回。
提起上訴應預繳送達用雙掛號郵票三九○元（三十四元及五元郵票各十份)。
中　　華　　民　　國　　九十三　　　年　　　十二　　　月　　　九　　　　日
　 　　　　　　　　　　　　　　　　　法院書記官　孫  庠  熙
